臺灣臺北地方法院民事判決　九十年度重訴字第二二○九號
　　原　　　告　　富邦證券金融股份有限公司
　　法定代理人　　丙○○
　　被　　　告　　協和證券股份有限公司
　　法定代理人　　林德旺
　　被　　　告　　甲○○
右當事人間請求損害賠償事件，本院判決如左：
    主      文
被告應連帶給付原告新台幣參仟肆佰柒拾玖萬伍仟元，及自民國八十七年十一月二十
日起至清償日止，按週年利率百分之九‧七五計算之利息。
訴訟費用由被告連帶負擔。
本判決於原告以新台幣壹仟壹佰伍拾玖萬玖仟元或同面額之中央政府重大交通建設公
債八十六年度甲類第十期債票供擔保後，得假執行；但被告協和證券股份有限公司如
於假執行程序實施前，以新台幣參仟肆佰柒拾玖萬伍仟元或安泰商業銀行南門分行無
記名可轉讓定期存單為原告供擔保後，得免為假執行；被告甲○○如於假執行程序實
施前，以新台幣參仟肆佰柒拾玖萬伍仟元為原告供擔保後，得免為假執行。
    事      實
甲、原告方面：
一、聲明：如主文第一項所示，並陳明願供現金或中央政府重大交通建設公債八十六
    年度甲類第十期債票供擔保，請准宣告假執行。
二、陳述：
（一）原告為一專業金融機構，主要業務為對投資人或證券商予以融通資金或證券。
      原告與投資人間並不直接接觸，投資人欲為信用交易，應先向其所屬之證券經
      紀商 (原告代理券商)申請簽立融資融券契約，嗣簽立融資融券契約後，再進
      行信用交易買賣，俟成交後，代理券商編製融資彙計表送交原告，原告憑以給
      予授信。被告協和證券股份有限公司︵下稱協和證券︶與原告於八十五年五月
      三十日簽訂融資融券代理契約書，由原告授與被告協和證券對各投資人有價證
      券融資融券業務相關事項之代理權。被告協和證券之營業人員即被告甲○○趁
      機盜用被告公司客戶唐彥青、曾銘炫、陳啟榮、陳國清、陳世明（以下簡稱唐
      彥青等五人）之股票買賣帳戶，以向原告申請融資之方式，融資買進國產汽車
      股份有限公司（以下簡稱國產車）股票，被告協和證券將此不實交易紀錄編製
      不實之彙計表送交原告，原告基於此一彙計表將融資款項憑以撥入各被盜用客
      戶之帳戶俾完成交割，原告分別於八十七年五月六日融資訴外人唐彥青七百零
      五萬元、於八十七年五月八日融資曾銘炫七百零五萬元、於八十七年七月十七
      日融資陳啟榮六百三十萬元、於八十七年八月十五日融資陳國清七百五十萬及
      於八十七年十一月三日融資陳世明七百三十二萬元。因嗣後國產車公司股價崩
      跌，於八十七年十一月二十日停止交易，原告乃依融資融券契約約定，通知各
      客戶償還融資借款並取回上開股票，各客戶紛均否認曾以融資方式買進前開國
      產車股票，嗣對唐彥青等五人進行訴訟程序，原告始發覺上開盜用帳戶等不法
      情事。
（二）被告甲○○明知客戶並未委託以融資方式下單買進國產車股票，卻盜用客戶之
      帳戶，向原告公司申請融資借款，致使原告陷於錯誤而撥付款項，被告甲○○
      係故意以業務上登載不實之不法方式，冒名向原告公司借款，依原告公司與委
      託券商之代理契約及融資流程，證券商會將每日融資申請彙總後送交與原告公
      司，只要申請帳戶有融資餘額，原告公司即憑證券商檢送之融資申請撥付款項
      ，被告甲○○所為之融資申請，經被告協和證券彙總送交原告公司，導致原告
      陷於錯誤而撥款，致原告喪失所撥付金錢之所有權 (該等金錢因交割結算完畢
      ，所有權均由股票交易市場之善意第三人取得)，侵害原告之權利。被告甲○
      ○係依證券商負責人與營業人員管理規則第二條第二項規定，辦理有價證券之
      買賣接洽、受託、申報等工作，其辦理國產車股票買賣、申報等事項，本屬在
      其職務範圍之內，然本件客戶並未下單，其卻作成買進紀錄申報並申請融資，
      在被告甲○○作此紀錄之時，客觀上本係在執行其職務，因而致原告受有損害
      。又被告甲○○之上開行為，亦背於善良風俗，被告甲○○依民法一百八十四
      條第一項前段、第一百八十四條第二項規定，應對原告負損害賠償責任。被告
      協和證券依民法第一百八十八條第一項，對受僱人被告甲○○之行為應負僱用
      人侵權行為連帶賠償責任。
（三）原告公司係給與投資人融資融券，以融資利率等收益為營業所得之證券金融公
      司，依融資借貸實務，原告撥款代客戶完成交割後，借貸契約成立，原告便可
      收取融資利息，此乃原告公司為資金融通所得之利益。原告憑被告協和證券所
      編之融資彙計表為撥款，代投資人為交割，此後行為已屬原告公司之營業行為
      ，依通常情形，斯時市場上融資利息係依週年利率百分之九‧七五計算，已經
      證券暨期貨管理委員會（以下簡稱證管會）核備。原告係有處分擔保品之權利
      ，而何時處分擔保品，亦係原告之權利。又股票價格係隨市場波動，在某一時
      點買進或賣出，係個人投資之判斷，並無一客觀之標準。且股票市場是由買賣
      雙方出價加以撮合成交，非謂某一時點下單買進或掛賣出，即可撮合成交。
三、證據：提出融資融券代理契約書、融資彙計表、本院八十九年度北簡字第一一一
    三三號民事事件九十年四月十九日庭訊筆錄、本院九十年度北簡字第一四九二號
    民事事件九十年三月二十九日庭訊筆錄、本院八十九年度北簡字第一二五九四號
    民事事件八十九年十二月二十日庭訊筆錄、本院八十九年度北簡字第一○四二七
    號民事事件八十九年十一月十六日庭訊筆錄、內政部警政署刑事警察局八十九年
    十二月四日刑鑑字第一九０二八三號鑑驗通知書、原告撥款紀錄、被告協和證券
    所製作之合併帳本、核備融資利率函文、協和證券受託買賣交易查核明細表、八
    十七年九月二十一日六福客棧聚餐發票及調降沖券手續費客戶名單列表各乙份及
    原告對於客戶追償判決五份，並聲請訊問證人陳立群、李建德、李茂霖及謝榮賜
    。
乙、被告方面：
壹、被告富邦公司方面：
一、聲明：
（一）原告之訴及假執行聲請駁回。
（二）如受不利之判決，被告願以現金或安泰商業銀行南門分行無記名可轉讓定存單
      供擔保，請准免為假執行宣告。
二、陳述：
（一）原告訴請被告協和證券給付自八十七年十一月二十日起至清償日止，按週年利
      率百分之九．七計算之利息，洵乏依據。又原告訴請被告協和證券給付之三千
      四百七十九萬五千元，並未定有履行期限，且原告於起訴前亦未曾催告，原告
      請求計算遲延利息起點為八十七年十一月二十日云云，即有不合。原告與被告
      協和證券間並無損害賠償利率之約定，且原告主張唐彥青等五人並未向原告以
      融資方式買進系爭國產車股票，原告以週年利率百分之九．七五計算融資利息
      ，即無依據。據原告提出之融資買進彙計表，顯示訴外人唐彥青融資金額為七
      百零五萬元、曾銘炫融資金額為七百零五萬元、陳啟榮融資金額為六百三十萬
      元、陳國清融資金額為七百五十萬元、陳世明融資金額為七三二萬元，依原告
      主張訴外人唐彥青損失金額為六百六十五萬六千元、陳世明損失金額為七百二
      十八萬九千元。惟曾銘炫、陳啟榮、陳國清經處分後竟分文未減，顯見此部分
      金額確有疑義。原告雖撥付融資款完成交割，惟亦取得融資買入之系爭國產車
      股票為擔保，且擔保維持率在百分之一百二十以上，原告並無損害，且原告遲
      延處分系爭國產車股票，就損害之發生與擴大，亦與有過失。且原告與訴外人
      陳思吟、陳李百合、王玉蘭、范姜朝星均在尚未簽立融資融券契約即行撥款，
      本件陳世明之撥款與簽立融資融券契約同一日，且原告亦未辦理徵信，原告之
      行為已違反證券金融事業管理規則第七條第一項：「證券金融事業辦理有價證
      券買賣融資融券，應與委託人簽立融資融券契約，並開立信用帳戶。」規定。
（二）被告協和證券受僱人即被告甲○○以唐彥青等五人名義，提供與國產車公司負
      責人張朝喨或其助理林義翔融資買進國產車公司股票之行為，乃係證券法令強
      制禁止之行為，純屬被告甲○○個人圖為自己利益所為之犯罪行為，而非執行
      其在被告協和公司之職務之行為。原告就訴外人唐彥青等五人融資戶部分，於
      八十八年五月三日與張朝喨、張朝翔達成清償協議。縱如原告所稱，被告甲○
      ○以唐彥青等五人名義供訴外人張朝喨、張朝翔買賣國產車股票之行為構成侵
      權行為，惟原告於八十八年五月三日即已實際知悉損害及賠償義務人，則原告
      侵權行為損害賠償請求權之消滅時效，應自八十八年五月三日起算，迄至九十
      年五月二日即已完成，被告協和證券自得援用此之時效利益，拒絕全部給付。
（三）證券商業務人員依台灣證券交易所核定之業務計有內部稽核、受託買賣、自行
      買賣、融資融券、承銷及其他。被告甲○○向台灣證券交易所登記職稱為「業
      務員」，擔任業務為「受託買賣」，並非「融資融券」。被告甲○○僅得辦理
      受託買賣有價證券業務，並不得辦理登記範圍以外之融資融券業務，被告甲○
      ○偽造唐彥青等五人辦理融資買賣，自非被告協和證券之受僱人。況且，被告
      甲○○以唐彥青等五人名義，提供張朝喨、張朝翔融資買進國產車公司股票之
      行為，係因原告公司營業部副理陳立群及業務員李建德之同意，且原告公司營
      業部副理陳立群以利率折讓及當沖免券費為對價，由被告甲○○及其他證券商
      營業員利用客戶於原告公司融資額度內，為張朝喨、張朝翔買進國產車股票。
      唐彥青等五人長期以來即在被告協和證券為股票買賣，且交易次數頻繁，依序
      分別為陳國清五百六十四筆、唐彥青五百二十七筆、陳啟榮三百六十八筆、陳
      世明一千一百五十七筆、曾銘炫二十九筆，唐彥青等五人悖於常情，未為異議
      或反對之表示，且仍繼續向被告協和證券下單買賣有價證券，尤以證人陳世明
      明知存摺及印章不可交付營業員保管之規定，乃竟故意違反，自足使被告協和
      公司信其融資交易為真正，可認依表見代理，系爭融資交易之效力即應及於唐
      彥青等五人。
（四）證券金融事業管理規則第八條第二項規定：「證券金融事業受理委託人開立信
      用帳戶，應依規定開戶條件辦理徵信」，且依原告訂定融資融券業務操作辦法
      第九條第一項，由代理證券商初審後核轉本公司，經本公司徵信審定，同意訂
      立融資融券契約並開立信用帳戶。原告對於投資人資格負徵信審定之責，而由
      融資融券契約可以看出，正式簽約的人是投資人與原告，被告協和證券僅是介
      紹人，且依系爭融資融券代理契約第二條約定，有關簽訂融資融券契約及開立
      信用交易帳戶原告並未授與代理權予被告協和公司，原告自不能以委任之名強
      令被告協和公司負代理或保證責任。上開融資融券契約文件上「陳世明」之簽
      名縱非本人親簽，惟證人陳世明交付印章與被告甲○○之事實，已為證人陳世
      明所是認，而融資融券契約文件上之陳世明，印文核與開戶印鑑之印文相符，
      自與簽名生同等效力，被告協和證券將之核轉與原告徵信審定，並無過失可言
      ，而原告公司徵信人員並未確實踐行上開融資融券業務操作辦法第八條第一項
      第一至八款所定開戶條件一一徵信及審定，即草率簽訂融資融券契約並副知被
      告協和公司受理融資融券交易，甚至有些客戶根本融資戶沒有開就可先辦融資
      ，俱見原告於辦理融資融券業務殊有不合且不當，原告所受損害，乃咎由自取
      。原告於事發之後，未通知被告協和證券，即逕與張朝喨、張朝翔達成清償協
      議及取得清償利得，並就上開清償利得分文未扣，仍向被告協和證券請求上開
      賠償，顯與民法第二百十三條第一項負損害賠償責任者，應回復他方損害發生
      前之原狀之規定不符。
三、證據：信用交易流程、證券商內部稽核查核工作底稿補充說明書、國產車日線圖
    、唐彥青等五人股票交易明細表、證券商業務人員到職登記表、證券商委任報酬
    表各乙份及融資融券契約末頁、客戶基本資料查詢單各五份，並聲請訊問唐彥青
    等五人、陳正森、王振松、林義翔，及調取本院八十九年度北簡字第一０四二七
    號民事卷宗、本院八十九年度北簡字第一一一三三號民事卷宗、本院八十九年度
    北簡字第一二八一七號民事卷宗、本院九十年度北簡字第一四九二號民事卷宗及
    本院八十九年度北簡字第一二五九四號民事卷宗。
貳、被告甲○○方面：被告甲○○未於最後言詞辯論期日到庭，據其前提出之書狀及
    到庭所為之聲明及陳述：
一、聲明：
（一）原告之訴及假執行之聲請駁回。
（二）如受不利判決，願供擔保請准宣告免為假執行。
二、陳述：
（一）伊使用訴外人唐彥青等五人之帳戶購買系爭國產車股票，渠等均不知情，帳戶
      是由被告甲○○挑選，股票則是訴外人張朝喨下單買入，原告公司之陳立群及
      李建德對此均為知悉。過去被告甲○○係使用復華證券金融股份有限公司（以
      下簡稱復華證券）之融資額，陳立群當時希望被告甲○○多建議客戶使用原告
      公司之融資額，且陳立群知悉被告甲○○有上市公司之客戶，即國產車及國揚
      公司，陳立群同意給與被告甲○○較他人優惠之條件，包括利率折讓，及當沖
      免券費。原告公司會將應折讓與客戶之利率，以新光三越之禮券交給被告甲○
      ○。所謂當沖免券費，係指被告甲○○之客戶融資額達一定標準，陳立群同意
      於每月結算後將向客戶收取之借券費，以交付新光三越禮券之方式返還被告甲
      ○○。利率折讓是每個營業員均可向融資公司要求，但每位營業員降低融資利
      率之比例未必相同。至於當沖免券費，僅有被告甲○○享有。上開優惠條件係
      在辦妥融資手續前即先談妥，但實際優惠金額係以實際融資金額而定。被告甲
      ○○曾與陳立群在六福客棧吃飯，當時尚未接受國產車及國揚之委託下單買股
      票，但被告甲○○之交易額已經很大。當時伊告知陳立群，伊有國產車公司、
      國揚公司之客戶，嗣與陳立群將融資條件談妥後，伊方將股票融資額移至原告
      公司。伊亦曾告訴陳立群國產車公司及國揚公司欲向伊借戶頭。惟嗣後交易時
      ，並未告知原告融資購買之股票種類為何。原告甚至同意被告甲○○之某些客
      戶，尚未簽立融資融券契約之情況下，即先辦理融資手續。原告提出之六福客
      棧收據，不能證明即是被告甲○○與陳立群吃飯之收據。
（二）原告於事發前後，已知國產車融資額係由張朝喨、張朝翔借用唐彥青等五人之
      帳戶下單買入國產車及國揚公司股票，並於八十八年五月三日與張朝喨、張朝
      翔達成償債協議，縱如原告主張被告應負侵權行為責任，然原告請求權於八十
      八年五月三日即可行使，原告迄九十年九月四日方提起本件訴訟，原告請求權
      已罹於時效。
    理    由
一、本件被告甲○○經合法通知，未於最後言詞辯論期日到場，核無民事訴訟法第三
    百八十六條所列各款情形，爰依原告之聲請，由其一造辯論而為判決。被告協和
    證券法定代理人於九十一年三月二十八日變更為乙○○，業據被告提出九十一年
    三月二十八日董事會會議紀錄、台北市政府營業事項登記證各乙份為證，乙○○
    具狀承受本件訴訟，自應准許，該訴狀繕本已送達原告，此有送達回證乙份在卷
    可參。是以，本件訴訟應由乙○○續行合先敘明。
二、本件原告起訴主張：原告與被告協和證券於八十五年五月三十日簽立融資融券代
    理契約書，約定投資人向其所屬之證券經紀商委託信用交易買賣成交後，由代理
    商編製彙計表送交原告，原告憑以授信授信。被告協和證券之營業員即被告甲○
    ○，盜用訴外人唐彥青等五人之股票買賣帳戶，向原告申請融資方式買進國產車
    股票，原告依將該各款項撥入各該客戶帳戶完成交割，嗣國產車股票於八十七年
    十一月二十日停止交易，原告乃依各客戶之融資融券契約書，向各融資戶訴請清
    償融資款，該融資戶皆否認曾下單買進國產車股票，原告之訴均遭本院敗訴判決
    確定，原告始知被告甲○○上開不法情事。被告協和證券公司受僱人被告甲○○
    乃明知為不實事項，仍登載於業務上作成之文書，且詐欺使原告交付款項，並違
    反證券商負責人與業務人員管理規則第十六條第二項，被告甲○○之行為致原告
    受到損害，原告自得依民法第一百八十四條第一項、第二項規定，訴請被告甲○
    ○負損害賠償責任。被告協和證券為被告甲○○之僱用人，就被告甲○○此執行
    職務金侵害原告之行為，依民法第一百八十八條第一項規定，應對被告甲○○對
    原告造成之損害負連帶賠償責任。又依原告與被告協和證券簽立之融資融券代理
    契約約定，被告協和證券應盡善良管理人之注意義務履行義務，然被告協和證券
    公司之營業員即被告甲○○竟盜用客戶名義，致原告將款項撥入該融資戶帳戶內
    ，受有損害，被告協和證券應對原告負債務不履行損害賠償責任。爰依上開規定
    ，訴請被告連帶給付三千四百七十九萬五千元及自八十七年十一月二十日起至清
    償日止，按週年利率百分之九‧七五計算之利息等語。
二、被告協和證券抗辯：原告已經知悉被告甲○○盜用唐彥青等五人之名義下單買進
    股票，且唐彥青等五人亦知悉被告甲○○以其名義買進股票。原告訴請被告給付
    之上開三千四百七十九萬五千元之損害，並未定有履行期限，原告於起訴前亦未
    曾催告，兩造亦未有遲延利息利率之約定，原告請求自八十七年十一月二十日起
    按週年利率百分之九‧七五計算之遲延利息，即無依據。又原告並未證明其處分
    國產車股票後如何充抵融資款，且原告告與張朝喨、張朝翔達成和解後取得之款
    項亦未扣除。原告雖撥付融資款完成交割，惟亦取得融資款買入之國產車股票之
    擔保，且擔保維持率在百分之一百二十以上，原告並無損害。原告遲延處分股票
    ，對損害之發生與過大，與有過失。原告未盡審核義務即行撥款之行為已違反證
    券金融事業管理規則第七條第一項規定，原告所受損害，乃咎由自取。縱原告所
    述，被告甲○○對原告應負侵權行為損害賠償責任，然原告於八十八年五月三日
    即已知此事實，遲至九十年九月間方提起本件訴訟，已罹於時效。被告甲○○係
    擔任被告協和證券之業務員，負責股票下單買賣，辦理證券融資業務非在被告甲
    ○○之業務範圍內，被告協和證券毋庸就被告甲○○之故意過失，與自己之故意
    過失負同一責任，亦毋庸負民法第一百八十八條第一項規定負僱用人責任等語。
    被告甲○○抗辯，原告對於被告甲○○借用他人名義買受國產車股票乙節，於原
    告辦理融資系爭款項時即已知悉。且原告於八十八年五月三日與訴外人張朝喨、
    張朝翔簽立協議書，可認原告當時即已知悉被告甲○○冒用他人名義下單買入系
    爭國產車股票，原告迄至九十年九月七日方提起本件訴訟，原告訴請被告甲○○
    應負侵權行為責任之權利，已罹於時效等語。
三、原告主張其與被告協和證券於八十五年五月三十日簽訂融資融券代理契約，被告
    協和證券於八十七年間製作融資彙計表通知原告唐彥青等五人以融資方式買入系
    爭國產車股票，原告依該彙計表分別於八十七年五月六日融資訴外人唐彥青七百
    零五萬元、八十七年五月八日融資曾銘炫七百零五萬元、八十七年七月十七日融
    資陳啟榮六百三十萬元、八十七年八月十六日融資陳國清七百五十萬元、八十七
    年十一月三日融資陳世明七百三十二萬元。被告甲○○於八十七年間在被告協和
    證券擔任營業員之事實，為被告所自認，並據原告提出融資融券代理契約書、被
    告協和證券編製之融資彙計表、原告撥款紀錄、被告協和證券製作之合併帳各乙
    份為證，堪信為真實。茲本件首應審究者被告甲○○對於原告是否應依民法第一
    百八十四條規定負侵權行為損害賠償責任；如是，應負之賠償金額若干；被告甲
    ○○所為之行為是否係執行職務之行為；原告對被告甲○○之侵權行為債權是否
    已罹於時效。
四、經查：
（一）原告與被告協和證券於八十五年五月三十日簽立融資融券代理契約書，契約第
      一條委任事項約定：「一、委任事項：乙方（被告）應依甲方（原告）報經財
      政部證券管理委員會核定之融資融券業務操作辦法之規定，以善良管理之注意
      ，為甲方辦理左列事項：（一）投資人向甲方申請開立有價證券信用交易帳戶
      、簽訂融資融券契約：１、向投資人詳細解說融資融券之內容、契約條款、並
      提供投資人相關書面資料。２、投資人開立信用交易帳戶、清償融資融券、經
      甲方通知追加擔保或處分投資人之擔保物等事項。（二）投資人融資融券、清
      償融資融券、經甲方通知追加擔保或處分投資人擔保物等事項：：：。」第二
      條代理權授與約定：「甲方就前條第（二）（三）款之委任事項授與代理權與
      乙方。」第四條受任人之義務約定：「甲方於必要時，得就委任事項進行瞭解
      、核對、抽查及索取有關書表資料，乙方應充分配合。」被告協和證券於八十
      五年、八十六年間介紹原告與訴外人唐國青等五人簽立融資融券契約書，此有
      兩造不爭執為真正之融資融券契約各乙份附於本院八十九年度北簡字第一０四
      二七號民事卷宗、本院八十九年度北簡字第一一一三三號民事卷宗、本院八十
      九年度北簡字第一二八一七號民事卷宗、本院九十年度北簡字第一四九二號民
      事卷宗及本院八十九年度北簡字第一二五九四號民事卷宗可稽。原告公司負責
      融資方面業務之李建德到庭證稱，簽立融資融券契約是否為本人出面簽立，係
      由被告協和證券審核，原告公司係負責審核財力、交易紀錄（見九十一年三月
      十三日言詞辯論筆錄）。八十六年間擔任原告公司業務部門襄理之陳立群證稱
      ，融資融券契約係由被告協和證券代理簽約，原告公司係依被告協和證券檢送
      之資料審核可融資之金額若干（見九十一年三月十日言詞辯論筆錄）。時任原
      告業務部門協理謝榮賜亦到庭證稱，原告僅就融資戶之交易資料及財力證明形
      式為審查（見九十一年五月十三日言詞辯論筆錄）。參酌原告與被告協和證券
      簽立之融資融券代理契約書第一條第二項及第二條約定，原告委託被告協和證
      券處理投資人開立信用交易帳戶、簽立融資融券契約事項，並就處理此事項之
      範圍授與被告協和證券代理權，原告僅是在有必要時方進行書表資料之抽驗。
      被告協和證券受任之範圍包括融資融券契約之事項，而就此事項原告亦授與被
      告協和證券代理權。可認原告陳稱關於融資業務係由被告協和證券審核簽立融
      資融券契約者是否為本人，原告係依被告協和證券檢送之資料審核融資戶之資
      力，堪可採信。
（二）原告與客戶簽立之融資融券契約第四條第二項約定：「乙方（唐彥青等五人）
      融資之金額，以甲方買進證券之成交價格，按融資比率核貸之。」被告協和證
      券於八十七年間編製融資彙計表，通知原告訴外人唐彥青等五人以融資方式購
      買國產車股票，原告依上開融資融券契約第四條第二項約定，分別撥款訴外人
      唐彥青七百零五萬元、曾銘炫七百零五萬元、陳啟榮六百三十萬元、陳國清七
      百五十萬元及陳世明七百三十二萬元。惟八十七年間擔任被告協和證券營業員
      之被告甲○○到庭證稱八十七年間係由其逕以唐彥青等五人名義購買國產車股
      票，渠等均不知情（見九十一年四月三日言詞辯論筆錄）。被告甲○○於本院
      他件民事訴訟事件亦到庭證稱，訴外人唐彥青係張朝喨之助理林義翔要求被告
      甲○○借帳戶下單融資買進系爭國產車股票，事先事後均未徵得訴外人唐彥青
      之同意，此有九十年四月十九日言詞辯論筆錄附於本院八十九年度北簡字第一
      一一三三號民事卷宗可稽。訴外人曾銘炫，係張遭朝喨要求下單，因被告甲○
      ○曾代理曾銘炫之營業員陳國智，故知悉曾銘炫之帳戶資料，故以曾明炫之帳
      戶融資買進系爭國產車股票，曾銘炫事前事後均不知情，此有九十年三月二十
      九日言詞辯論筆錄附於九十年度北簡字第一四九二號民事卷宗可稽。訴外人陳
      啟榮部分係張朝喨打電話借帳戶，被告甲○○即自行使用陳啟榮之帳戶融資買
      進系爭國產車股票，此有八十九年十二月二十日言詞辯論筆錄附於本院八十九
      年度北簡字第一二五九四號民事卷宗可稽。唐彥青等五人於上開民事訴訟事件
      ，均到庭否認其曾以融資方式買進系爭國產車股票，亦據本院調取上開民事卷
      宗閱屬實。被告甲○○明知唐彥青等五人未以融資方式下單買進系爭國產車股
      票，仍以唐彥青等五人名義以融資方式買進系爭國產車股票，並將此情通知被
      告協和證券負責部門，由該部門人員憑以製作融資彙計表，並以被告協和證券
      名義將該彙計表送交原告，原告乃據該融資彙計表，依上開業經被告協和證券
      審核無訛之融資融券契約第四條第二項約定，將融資款項撥款貸與訴外人唐彥
      青等五人。被告唐彥青等五人既未於八十七年間以融資方式購買系爭國產車股
      票，姑不論上開融資融券契約是否為唐彥青等五人親自或其授權之人與原告所
      簽立，原告依上開融資融券契約所為之系爭融資撥款，對唐彥青等五人均不生
      借貸款項交付之效力，故本院八十九年度北簡字第一０四二七號、本院八十九
      年度北簡字第一一一三三號、本院八十九年度北簡字第一二八一七號、本院九
      十年度北簡字第一四九二號及本院八十九年度北簡字第一二五九四號分別判決
      原告之訴駁回，此有該判決書五份在卷可查，核與本院調取之上開民事卷宗相
      符。原告依被告協和證券融資彙計表撥貸融資款項，惟唐彥青等五人並未以融
      資方式買入系爭國產車股票，原告核撥上開融資款即受有損害。
（三）被告協和證券固抗辯原告未依證券金融事業管理規則第八條第二項、原告所訂
      融資融券業務操作辦法第九條第一項規定，將被告協和證券檢送之資料負審核
      之責，縱因系爭融資撥款受有損害，原告亦應自行負責云云。惟證券商負責人
      與業務人員管理規則係依證券交易法第五十四條第二項、及第七十條規定授權
      主管機關訂定，證券交易法第五十四條第二項規定：「前項業務人員之職稱，
      由主管機關定之。」第七十條規定：「證券商負責人與業務人員管理之事項，
      由主管機關以命令定之。」證券商負責人與業務人員管理規則係主管機關為管
      理證券商負責人與業務人員而訂定，而原告所訂之融資融券業務操作辦法第九
      條第一項僅是原告公司之內部規定，縱原告有所違反，亦僅是原告是否違反行
      政機關命令及其公司內部規定，被告甲○○之行為與原告所受核撥融資款之損
      害，以社會一般公平觀念判斷，仍可認為無此行為，即不生此損害，有此行為
      ，通常即足生此損害，有相當因果關係存在。被告協和證券固抗辯觀之唐彥青
      等五人之交易帳戶，其交易筆數達數百筆之多，渠等稱其未購買系爭國產車股
      票，自屬可疑。惟被告甲○○既於本院及上開民事訴訟事件到庭為上開陳述及
      證述，而被告甲○○擔任被告協和證券之營業員，其工作範圍包括受託股票買
      賣、辦理融資融券業務，此有被告協和證券提出之證券商業務人員到職登記表
      乙份在卷可稽。被告甲○○自陳伊明知訴外人唐彥青等五人未以融資方式購買
      國產車股票，而於交易單上為此記載，使原告因此核撥融資款，被告甲○○此
      行為已違反刑法第二百十五條業務登載不實罪及第三百三十九條詐欺罪之規定
      ，被告甲○○衡情當無虛偽為對自己不利之陳述及證言，被告協和證券此部分
      抗辯，僅屬臆測之詞。被告協和證券復抗辯訴外人陳世明將印文與開戶印鑑均
      交付被告甲○○，陳世明應負表見代理之責，惟民法第一百六十九條規定：「
      由自己之行為以代理權授與他人，或知他人表示為其代理人而不為反對之表示
      者，對於第三人應負授權人責任。」主張此表見代理責任者為交易之第三人，
      被告協和證券並非系爭融資交易之第三人，被告協和證券此部分抗辯，顯屬無
      據。又訴外人陳思吟、陳李百合、王玉蘭、范姜朝星本件原告主張融資買入系
      爭國產車股票之範圍，渠等是否均在尚未簽立融資融券契約即行撥款，即與本
      件待證事實無涉。至於被告協和證券審核陳世明與原告簽立之融資融券契約是
      否有過失，與陳世明是否以融資買入系爭國產車乙節，與被告甲○○是否應對
      原告負侵權行為損害賠償責任無涉。
（四）被告雖抗辯被告甲○○借用唐彥青等五人帳戶向原告借貸融資購買上開國產車
      股票，係依原告營業部副理陳立群、業務員李建德之指示，此情為大永證券營
      業員陳正森所知。惟被告甲○○到庭僅陳稱過去伊係使用復華證券之融資額，
      原告公司襄理陳立群希望被告甲○○多建議客戶使用原告公司之融資，當陳立
      群知悉被告甲○○有上市公司之客戶，即國產車及國揚公司，陳立群同意給與
      被告甲○○較他人優惠之條件，包括利率折讓，及當沖免券費，此優惠是以退
      款方式給付被告甲○○。被告甲○○曾與陳立群在六福客棧吃飯，當時尚未接
      受國產車及國揚之股票買賣委託，惟被告甲○○已告知陳立群，伊有國產車、
      國揚公司之客戶。被告甲○○與陳立群將融資優惠條件談妥後，被告甲○○方
      將客戶融資額移至原告公司，伊曾告訴陳立群國產車、國揚公司要向伊帳戶買
      股票，但未告知欲購買之股票種類為何（見九十一年四月三日言詞辯論筆錄）
      。大永證券公司營業員陳正森亦到庭證稱，伊係聽被告甲○○提起，方知被告
      甲○○借用帳戶購買國產車股票，伊不知陳立群、李建德是否知情（見九十一
      年三月一日言詞辯論筆錄）。八十六年間擔任原告公司業務襄理、現任被告公
      司業務副理之陳立群到庭證稱，因業務上之往來認識被告甲○○，不知被告甲
      ○○以別人名義買進系爭國產車股票。如融資金額高，可於交易後折讓利率。
      （見九十一年三月十三日言詞辯論筆錄）。原告公司業務員李建德到庭證稱，
      伊自八十七年四月起在原告公司負責融資方面之業務，於八十七年九月份因接
      觸被告協和證券業務而認識被告甲○○，如營業員融資額度高，原告公司會給
      與營業員百貨公司禮券，客戶融資利率必須交易後金額確定方可能有優惠，優
      惠係視融資金額若干而定，不知被告甲○○借用他人帳戶買入系爭國產車股票
      （見九十一年三月十三日言詞辯論筆錄）。被告甲○○上開陳述內容無非為陳
      立群給與被告甲○○較他人更優厚之融資利率及可享當沖免券費，亦曾告知國
      產車及國揚要伊借帳戶買股票等語。惟被告甲○○所述降低融資利率及當沖免
      券費之優待，係因融資金額之高低原告所為之優待，被告甲○○亦陳稱關於降
      低融資利率及當沖免卷費之優待，只要融資額度夠，一般客戶其均會向原告爭
      取（見九十一年四月三日言詞辯論筆錄），即被告甲○○享有之融資利率降低
      及當沖免借券費之優惠，係因融資額度所致，與被告甲○○是否借用他人名義
      融資買入股票，並無關係；又所謂借帳戶買股票，僅是帳戶名義人不實際買賣
      股票，而由他人向帳戶名義人借用該帳戶供買賣股票之用，大永證券營業員陳
      正森、光和證券營業員王振松均到庭證稱，所謂借帳戶買股票，該帳戶所有人
      是否知悉並不一定（分別見九十一年三月一日言詞辯論筆錄、九十一年六月十
      二日言詞辯論筆錄）。陳立群、李建德更均到庭證稱不知甲○○借用他人名義
      帳戶買入股票是以，僅以被告甲○○此部分陳述及陳正森上開證言內容，尚未
      能認定陳立群、李建德知悉被告甲○○未經客戶同意即以上開曾明炫等五人之
      帳戶融資買入系爭國產車股票。
（五）刑法第二百十五條規定：「從事業務之人，明知為不實之事項，而登載於其業
      務上作成之文書，足以生損害於公眾或他人者，：：：」同法第三百三十九條
      第一項規定：「意圖為自己或第三人不法之所有，以詐術使人將本人或第三人
      之物交付者，：：。」刑法第二百十五條規定係為保護從事業務之人業務上登
      載文書之正確性，保障社會公共信用及個人權益；刑法第三百三十九條第一項
      規定則是為保護個人財產法益。此二規定均屬直接或間接以保護個人權益為目
      的，非專以保護國家社會秩序，係屬民法第一百八十四條第二項規定「違反保
      護他人之法律」。被告甲○○將其上開不實記載通知被告協和證券承辦部門，
      被告協和證券承辦人員以此製作融資彙報表通知原告，原告依此將款項匯入唐
      彥青等五人帳戶，因此受有損害，原告所受之損害係因被告甲○○意圖為自己
      或第三人不法之所有，以不實之業務上登載之文書致原告撥款，原告所受之損
      害自屬刑法第二百十五條、第三百三十九條第一項所欲保護之法益，被告甲○
      ○依民法第一百八十四條第二項規定，自應對原告負侵權行為損害賠償責任。
（六）按因侵權行為所生之損害賠償請求權，自請求權人知有損害及賠償義務人時起
      ，二年間不行使而消滅，自有侵權行為時起，餘十年者，亦同，民法第一百九
      十七條第一項定有明文。依此，侵權行為請求權時效之起算點，並不適用民法
      總則關於消滅時效之規定。所謂知有損害。非僅單純知有損害而言，對於致生
      損害之該他人之行為為侵權行為，亦須一併知之。若僅知有損害或知行為人為
      孰，對於其行為之為侵權行為，尚不知悉，即無從本於侵權行為之規定，請求
      賠償，消滅時效當無從進行。原告固於八十八年五月三日間就被告甲○○以唐
      彥青等五人名義融資借貸買進系爭國產車股票乙節，與訴外人張朝喨、張朝翔
      達成和解，此有被告提出原告不爭執為真正之和解書乙份在卷可稽。惟該和解
      書僅記載：「甲方（原告）、乙方（張朝喨、張朝翔，即併存之債務承擔人）
      、丙方（張信貞、張信園、陳張正芬，即連帶保證人）。」該和解書自第一條
      至第七條分別約定「併存之債務承擔標的」、「債務清償方法」、「如附表一
      所示融資帳戶處理」、「債務之擔保」、「行政依據」、「特別約定」、「違
      約條款」。被告甲○○亦僅到庭陳稱，八十七年發生國產車違約交割時，原告
      公司人員即有與張朝喨、張朝翔確認名單，但伊並未參與討論等語（見九十一
      年六月十二日言詞辯論筆錄）。任職於國產車之控股公司之林義翔到庭證稱，
      伊之工作係依張朝喨指示買賣股票，八十七年十月三日國產車發生違約交割，
      張朝喨指示要整理名單，未聽到張朝喨說出和解書附表一名冊之帳戶均為張朝
      喨使用，但由行動應可推知。伊與證券金融公司聯絡時，僅請證券金融公司傳
      真融資購買國產車之客戶名單（見九十一年六月十二日言詞辯論筆錄）。光和
      證券股份有限公司（以下簡稱光和證券）營業員王振松亦僅到庭證稱，八十七
      年發生國產車違約交割後，八十七年十一月中旬由光和證券董事長召集包括原
      告在內之四大證券金融公司，在八德路國產車公司總部協議後續處理，參加人
      員均屬各公司總經理級之人員，渠等僅能在外等候，開會內容保密（見九十一
      年六月十二日言詞辯論筆錄）。代表原告簽立該和解契約時任原告公司業務部
      協理之謝榮賜到庭證稱，當時係光和證券通知原告公司稱國產車公司要開說明
      會，當時國產車公司表示希望先不要對投資人追償，站在原告立場，有人希望
      為投資人還款，且是與投資人為併存債務承擔，原告公司自然欣然接受，和解
      書附表一之名冊係由原告提供供國產車公司挑選（見九十一年五月十三日言詞
      辯論筆錄）。是以，據八十八年五月三日和解書之記載、被告甲○○九十一年
      六月十二日到庭陳述內容及證人林義翔、王振松及謝榮賜之上開證述，僅可認
      定張朝喨、張朝翔於八十七年間國產車股票發生違約交割時，就包括唐彥青等
      五人如八十八年五月三日和解書附表一所示融資買入國產車股票之人員，向原
      告等證券金融公司表示願意就渠等之融資債務為併存債務承擔，尚未能以此即
      可認定原告於八十八年五月三日簽立系爭和解書時，即知被告甲○○未經唐彥
      青等五人之同意，即使用其帳戶以融資方式買入系爭國產車股票，並使原告因
      此依融資融券契約將融資匯入唐彥青等五人之帳戶，而知悉被告甲○○此以唐
      彥青等五人名義買入國產車股票之行為，係屬侵權行為。被告抗辯原告民法第
      一百八十四條第二項規定之侵權損害賠償請求權時效應自八十八年五月三日起
      算，迄原告起訴已罹於時效乙節，尚不足採。
（七）原告於八十七年間依被告協和證券檢送之融資彙報表，依上開融資融券契約第
      四條第二項約定分別撥款訴外人唐彥青七百零五萬元、曾銘炫七百零五萬元、
      陳啟榮六百三十萬元、陳國清七百五十萬、陳世明七百三十二萬元，此為原告
      所受損害。又原告將此款項融資與該客戶，當時之融資利率為百分之九‧七五
      ，此融資利率已經財政部證管會核備，此有原告提出八十七年九月二十一日（
      八七）富全業發字第二九六號函乙份在卷可稽。被告對此亦不爭執。民第二百
      十六條規定：「損害賠償，除法律另有規定或契約另有訂定外，應以填補債權
      人所受損害及所失利益為限。依通常情形或已定之計算、設備或其他特別情事
      ，可得預期之利益，視為所失利益。」所失利益，係指凡依外部客觀情事觀之
      ，足認其已有取得利益之可能，因責任原因事實之發生，致不能取得者，即為
      所失利益（參最高法院八十九年台上字第二四九號民事判決）。原告為一金融
      機構，其業務範圍包括對投資人或證券商予以融資資金或證券，原告於八十七
      年間之融資利率為週年利率百分之九‧七五，可認依通常情形，原告融資款項
      即可依週年利率百分之九‧七五取得利息，原告自可以此利率計算其所失利益
      。被告協和證券抗辯原告事前並未催告，且兩造亦未另有約定，原告不得訴請
      被告協和證券給付自八十七年十一月二十日起至清償日止，按週年利率百分之
      九‧七五計算之利息。惟原告此部分請求，係原告所失利益範圍內，原告並非
      訴請被告協和證券給付法定遲延利息，自無民法第二百二十九條第二項無確定
      期限債務之債務人於債權人催告而未為給付時，自受催告時起負遲延責任，及
      依民法第二百三十三條第一項規定遲延之債務，以支付金錢為標的者，債權人
      得請求依法定利息計算之遲延利息之問題。
（八）被告協和證券復抗辯原告核撥融資貸款，然已取得系爭國產車股票作為擔保，
      並未受損害云云。民法債編於八十八年四月二十一日新增民法第二百十六條之
      一規定：「基於同一原因事實受有損害並受有利益者，其請求之賠償金額，應
      扣除其所受之利益。」此規定依民法債編施行細則第十三條規定，於民法債編
      修正施行前發生之債，亦適用之。民法第二百十六條之一之規範意旨係損害賠
      償之債權人因為發生損害之原因受有利益者，如就其所受損害之全部請求債務
      人清償，則反受不當之利益，故於定損害賠償之範圍時，應由所受損害扣除所
      得利益。損益相抵所謂損害與利益，均以與責任原因有相當關係者為限，故需
      損害與利益係基於同一原因而發生，被告甲○○將不實之事項登載其業務上作
      成之文書，致原告核撥上開融資款項，對原告造成損害，原告係依上開融資融
      券契約之約定可取得融資戶買進之股票供作融資款項之擔保，兩者並非基於同
      一原因而發生。該股票僅是作為擔保之用，於擔保額不足時，依系爭融資融券
      契約第五條第二項約定：「倘因市價變動，致擔保維持率低於百分之一百四十
      時，甲方（唐彥青等五人）應於乙方（原告）通知送達之三個營業日內補繳差
      額。」規定，原告即可通知融資戶補繳差額，處分擔保品後如有差額或因故不
      能處分擔保品時，依融資融券契約第六條第一、三項約定，融資戶就該差額仍
      應負清償責任，並非融資戶提供該擔保品後即免除清償融資款之義務，原告僅
      是將融資款扣除系爭國產車股票出售後所得價款之差額，訴請被告應負賠償責
      任，被告協和證券此部分抗辯，顯屬無據。被告協和證券抗辯曾銘炫、陳啟榮
      及陳國清之融資金額，經原告扣除處分股票後並未減少，顯然原告計算損害有
      誤。惟上開融資融券契約第七條第二項約定：「前項利息按甲方（融資戶）融
      資融券成交日後第二營業日迄清償前依日之日數計算：：：。」原告於八十七
      年五月至八月即核撥融資款，應自當時即起算所失利益之利息，而原告於本件
      係訴請被告連帶賠償自八十七年十一月二十日起至清償日止，按週年利率百分
      之九‧七五計算之利息，原告已減少其所失利益之損害。被告就原告融資之款
      項若干並未爭執，被告協和證券抗辯原告已因賣出國產車股票即由訴外人張朝
      喨、張朝翔處獲取款項應可抵扣更多款項之事實，自應由被告協和證券負舉證
      責任，然被告協和證券並未舉證。被告協和證券復抗辯原告處分國產車股票時
      點有遲延，原告對損害之發生與擴大與有過失云云。民法第二百十七條規定：
      「損害之發生或擴大，被害人與有過失者，法院得減輕賠償金額，或免除之。
      重大之損害原因，為債務人所不及知，而被害人不欲促其注意或怠於避免或減
      少損害者，為與有過失。」所謂被害人與有過失係指被害人苟能盡善良管理人
      之注意，即得避免其損害之發生或擴大竟不注意，過失相抵之發生，需被害人
      之過失行為損害發生與擴大之共同原因，被害人之與有過失，必須與其所受之
      損害間有相當因果關係。被告固稱原告處分國產車股票之時點為八十九年十二
      月五日、十九日及二十一日，惟國產車於八十八年六月二十二日時之價格高於
      原告處分國產車股票時之價格。惟股票交易價格係隨市場波動，原告在某一時
      點買進或賣出，係個人投資判斷，並無客觀標準，被告協和證券自未能僅以原
      告未於八十八年六月處分系爭國產車股票，即謂原告未盡善良管理人之注意義
      務。況且，原告與張朝喨、張朝翔簽立和解書，於該和解書第二條第二項對於
      如何處理國產車股票亦另有約定：「一、如附表一所示之融資帳戶，由原帳戶
      使用人，所屬代理證券商及乙方（張朝喨、張朝翔）共同協議該帳戶之使用與
      其中之融資股票授權處理等相關問題，於原帳戶使用人之授權處分權擬賣出附
      表任一帳戶內之股票時應通知並徵得甲方同意，倘甲方（原告）同意以該價格
      賣出時，願於主管機關同意之範圍內配合為之。二、國產車股票之交易收盤價
      與原融資買進時之每股融資金加計本件約定利息之百分一百四十相當時。甲方
      應通知乙方得予一次營業日以平盤以上價格以處分或依該時之法規辦理；信用
      帳戶遭依法註銷時亦同。」原告簽立系爭和解契約，亦是為使其對融資戶之債
      權更加確保，原告依該和解書第二條第二項約定，未於八十八年六月間逕行處
      分國產車股票，尚難認未盡善良管理人注意義務。
（九）民法第一百八十八條第一項規定：「受僱人因執行職務，不法侵害他人之權利
      者，由僱用人與行為人連帶負損害賠償責任。」被告甲○○於八十七年間擔任
      被告營業員，買賣證券為其業務範圍，唐彥青等五人於八十七年間並未以融資
      方式買入系爭國產車股票，被告甲○○在其業務上文書為此記載，致原告受到
      損害，已如上述，被告甲○○所為之行為，客觀上係被被告協和證券使用，為
      之服勞務而受其監督，且客觀上被告甲○○所為乃執行職務之行為。被告協和
      證券抗辯送融資彙整表與原告者為非被告甲○○之職務範圍，惟被告負責部分
      是依被告甲○○製作之唐彥青等五人以融資方式買入系爭國產車股票之文書而
      製作融資彙整表，原告依該融資彙整表撥款造成原告損害，被告甲○○所為乃
      執行職務之範圍，被告協和證券此部分抗辯，亦顯然無據。原告並未證明其選
      任受僱人及監督其職務之執行，已盡相當之義務或縱加以相當之注意而仍不免
      發生損害，被告協和證券自應依民法第一百八十八條第一項前段規定，負侵權
      行為僱用人賠償責任。
五、綜上所述，原告依民法第一百八十四條第二項、第一百八十八條第一項前段規定
    ，訴請被告連帶給付三千四百七十九萬五千元，及自八十七年十一月二十日起至
    清償日止，按週年利率百分之九‧七五計算之利息，為有理由，應予准許。原告
    另依民法第一百八十四條第一項及債務不履行規定，訴請被告應連帶給付如原告
    聲明第一項所示之金額。原告於同一訴訟程序，主張數訴訟標的，以單一聲明，
    請求法院為擇一之判決。原告依民法第一百八十四條第二項、第一百八十八條第
    一項前段規定之請求，既經全部准許，他訴訟標的即無審理之必要。
六、因本案事證已臻明確，兩造其餘主張陳述及所提之證據，均毋庸再予審酌，附此
    敘明。
七、兩造陳明願供擔保請為宣告假執行或免為假執行，經核均與規定相符，爰分別酌
    定相當之擔保金額予以宣告。
八、據上論結，原告之訴為有理由，依民事訴訟法第三百八十五條第一項前段、第八
    十五條第二項，第三百九十條第二項、第三百九十二條，判決如主文。
中　　　華　　　民　　　國　　九十一　　年　　　八　　　月　　二十六　　日
                                            民事第三庭法      官　黃書苑
右為正本係照原本作成
如對本判決上訴，須於判決送達後廿日內向本院提出上訴狀
中　　　華　　　民　　　國　　九十一　　年　　　八　　　月　　二十六　　日
　　　　　　　　　　　　　　　　　　　　　　　　　　　法院書記官　趙淑華
